【裁判字號】    97,訴,628
【裁判日期】    971030
【裁判案由】    贈與稅
【裁判全文】
高雄高等行政法院判決
                                     97年度訴字第00628號
                              .
原      告  甲○○
被      告  財政部台灣省南區國稅局
代  表  人  乙○○局長
訴訟代理人  戊○○
            丙○○
上列當事人間贈與稅事件，原告不服財政部中華民國97年6月23
日台財訴字第09700149180號訴願決定，提起行政訴訟，本院判
決如下：
    主  文
原告之訴駁回。
訴訟費用由原告負擔。
    事實及理由
一、事實概要：
    緣原告於民國89年2月9日將其所有高雄縣路竹鄉○○段（下
    稱大社段）415-38、415-43地號、同縣鄉○○段（下稱社中
    段）276、277地號及同縣阿蓮鄉○○段（下稱和蓮段）493
    地號等5筆應稅土地信託登記予丁○○（原告之姊），91年
    11月1日變更受託人為陳幸（原告之母），92年4月11日分別
    出售上開土地持分1/100000、1/100000、1/100000、1/1000
    00及15000/100000予陳嫦娥，陳嫦娥旋於92年5月13日再將
    原買入持分出售予陳幸，並於92年5月22日塗銷上開信託登
    記；陳幸另於92年4月22日將其所有雲林縣北港鄉○○段（
    下稱廟西段）889、890地號、台南縣佳里鎮○里段（下稱佳
    里段）1652-2、1653- 1地號等4筆公共設施保留地持分各1/
    100000、99999/100000、1/100000及1/100000贈與原告，並
    分別於同年5月2日及7日完成所有權異動登記。嗣原告於92
    年5月23日經由上開共有土地分割，使其母陳幸取得大社段
    415-38、415-43地號、社中段276、277地號、和蓮段493 地
    號等5筆應稅土地全部，原告則取得廟西段889、890地號、
    佳里段1652-2、1653-1地號等4筆公共設施保留地全部。案
    經被告清查公共設施保留地贈與稅案件計畫時查獲上情，認
    定原告有假藉免徵贈與稅之土地取巧安排移轉其他應稅財產
    情事，乃依遺產及贈與稅法第4條第2項規定，按大社段415-
    38、415-43地號、社中段276、277地號、和蓮段493地號等5
    筆應稅地之公告土地現值，核定92年度贈與總額13,576,035
    元，贈與淨額12,576,035元，應納贈與稅額2,410,529元。
    原告不服，申經復查，未獲變更；提起訴願，亦遭駁回；遂
    提起本件行政訴訟。
二、本件原告主張：
（一）原告92年間以共有土地分割方式，移轉大社段415-38地號
      等5筆土地予母親陳幸，是屬於有償行為，並非被告所認
      涉有遺產及贈與稅法第4條及第5條贈與規定；且被告以財
      政部92年4月9日台財稅字第0910456306號令釋，認定本件
      屬於贈與財產，顯已牴觸憲法第19條租稅法律主義以及法
      律明確性原則：
（１）按人民有依法律納稅之義務，為憲法第19條所明定。所謂
      依法律納稅，兼指納稅之範圍，均應有法律之明文，故租
      稅法律主義之內涵，包括「課稅要件法定主義」「課稅要
      件明確主義」「程序法上合法性原則」等。換言之，人民
      僅依法律所定之納稅主體、稅目、稅率、納稅方法及納稅
      期間等項而負納稅之義務，倘法律未明定，而司法機關或
      行政機關超越法律文義或授權，致增加人民租稅負擔，即
      違背課稅要件法定主義。其次，行政機關適用、解釋租稅
      法律，應本於租稅法律主義之精神，依各該法律之立法目
      的，衡酌經濟上之意義及實質課稅之公平原則為之。亦即
      行政機關適用法律而解釋所定納稅義務之範圍，不得超越
      立法目的或實質課稅之公平原則，而以解釋任意放大法律
      適用之範圍，司法院釋字第496號、第478號、第460號反
      面解釋，第424號、第415號、第217號及第210號解釋甚詳
      。此外，為達成法治國家之合法性要求，稅法須嚴格要求
      具備構成要件明確性，僅單純以法律的一般條款而委諸行
      政裁量，決定國家課稅權之行使，尚不符合憲法之要求；
      亦即，一切創設稅捐義務的法律規定，就其內容、標的、
      目的及範圍必須確定，且應使納稅義務人可以預測該項稅
      捐負擔並具有計算可能性，不得僅提出模糊的各項原則而
      已。此項構成要件明確性原則為法律保留之特殊表現，乃
      屬於法治國家稅捐法律之重要構造因素，司法院釋字第43
      2號、第521號解釋亦闡明在案。準此，行政機關適用租稅
      法律，就抽象法律概念所為解釋，不僅不得超越立法目的
      ，亦不得就法律明定減免納稅之優惠，任意解釋限縮母法
      之適用，增加法律所無之限制；倘行政機關適用租稅法律
      所為之解釋函令，使用之抽象概念，意義不明確，難以理
      解，無法為受規範者所得預見其規範之範圍者，難謂無違
      反上揭司法院釋字第417號、第432號解釋所示法律明確性
      原則，法理至明。又所謂「實質課稅原則」乃自「經濟觀
      察法」演繹而來，其適用並非毫無限制，蓋如允許行政機
      關及司法機關可任意援用實質課稅原則或實質上經濟利益
      之享受者，據以課稅之依據時，則勢將侵犯人民自由權利
      ，且將使憲法第19條租稅法律主義下之法律安定性及預測
      可能性遭到極度破壞，故德國通說及判例均認為實質課稅
      原則只能在文義可能範圍內，就稅捐法規採經濟上目的之
      解釋方法，但不得逾越法律規定之可能文義範圍，否則即
      屬假藉「實質課稅」「經濟利益之享受者」等名目予以課
      稅，而規避「租稅法律主義」之適用。
（２）本件原告係以共有土地分割方式，移轉大社段415-38地號
      等5筆土地予母親陳幸，是屬於有償行為，均未符合遺產
      及贈與稅法第4條第2項及第5條關於贈與之規定。且財政
      部92年4月9日台財稅字第0910456306號令釋：「贈與人假
      藉免徵贈與稅之土地，取巧安排移轉其他應稅財產予『子
      女』者，例如：先贈與『子女』公共設施保留地，再以現
      金買回；．．．先贈與『子女』公共設施保留地之大部分
      持分及建地之極小部分持分，再經由共有土地分割使其『
      子女』持分，再經由共有土地分割，使其『子女』取得整
      筆建地等．．．。」該令釋意旨為防止父母防止借此方式
      將應稅財產移轉予「子女」來逃避遺產稅；但本件原告為
      「兒子」，是移轉應稅財產予「高齡母親」，日後反而增
      加應納遺產稅之金額，與上開解釋令之本文及意旨截然不
      同，而屬行政機關超越法律文義，增加人民之納稅義務及
      負擔，與租稅課稅要件法定主義之意旨實有牴觸。
（二）原告92年間以土地共有物分割方式，移轉大社段415-38、
      415-43地號、社中段276、277地號及和蓮段493地號等5筆
      土地予母親陳幸，其中大社段415-38、415-43地號、社中
      段276、277地號等4筆土地（下稱系爭4筆土地），原告於
      80年5月31日向訴外人鐘天賞購買時，其資金係全部由母
      親陳幸出資，而以原告名義登記，只是當年信託法未實施
      ，民間習慣上均以甲出資購買不動產，產權登記乙名下之
      另一種信託關係為之，本件當初購地即是此種信託登記之
      關係：
（１）原告於80年5月31日向原地主鐘天賞購買系爭4筆土地，總
      價金18,839,700元，有買賣契約書及付款明細可稽。
（２）原告於79年10月16日剛自軍中退役，至80年5月31日購買
      系爭4筆土地時，進入社會就業期間不足1年，怎能賺得
      18,839,700元之大筆金錢購買系爭4筆土地，原告購買系
      爭4筆土地之資金全部為母親陳幸所有。其中原告於台南
      市第三信用合作社西門分社（以下簡稱三信西門分社）
      10,000,000元定存，係原告之母陳幸信託存入原告定存帳
      戶，原告之母三信西門分社存摺記載現金支出，那是銀行
      作業方式；又原告80年8月16日三信西門分社支票（金額
      2,572,713元）及其兌領之資金來源為三信西門分社於同
      日放款3,000,000元存入原告帳戶，其資金來源為前開原
      告之母信託於原告10,000,000元定存未到期款，以質借定
      存方式取得資金，其存摺記載放款乃是三信西門分社作業
      方式；至於原告於80年10月17日代償原地主鐘天賞高雄縣
      岡山信用合作社之借款5,500,000元，其資金來源為前開1
      0,000,000元定存信託款，因由台南攜帶巨款至高雄縣路
      竹鄉的岡山信用合作社相當危險，乃將5,600,000元匯至
      丁○○（為原告同母異父姊姊，負責辦理當年系爭土地買
      賣移轉登記之土地代書）第一商業銀行路竹分行帳號0000
      0000000號帳戶（與原告80年10月17日匯出5,600,000元之
      匯款單同帳號、同日期），再由丁○○領出，提款至岡山
      信用合作社辦理代償等手續，亦有陳幸當年資金來源與現
      金信託與原告之定存銀行資料及購買系爭4筆土地付款明
      細表可稽。
（３）以上說明足以證明系爭4筆土地係原告母親陳幸出資購買
      而信託登記於原告名下，嗣92年母子雙方協議將系爭4筆
      土地返還登記陳幸名下，但如採用法院訴訟恐會傷到母子
      情份及繁複之訴訟程序，如直接用所有權移轉移記，也牽
      涉需被課贈與稅問題，所以才採用共有物分割方式來移轉
      登記系爭土地，並非被告所認定「假藉免徵贈與稅之土地
      巧取安排移轉其他應稅土地財產情事」。被告竟主張以現
      金提存難認同一筆資金，縱同一筆資金，基於動產物權之
      讓與，核屬原告之母對原告之贈與，即屬原告所有等語，
      實難讓人接受。嗣後原告與母親以共有物分割方式來取代
      信託塗銷方式結案（因79年信託法未實施），並無不對，
      被告不應因此認定原告有贈與行為。
（４）原告申請復查時，因已事隔18年之久（從79年起至今），
      許多證明文件尋找不易，原告自認無涉及贈與關係，所以
      延至今日才備妥上開文件。另和蓮段493地號，因事隔多
      年，找不到原始資料，所以暫時放棄主張。
（５）故本件原告所涉92年贈與項目應僅有和蓮段493地號1筆土
      地（被告核定贈與額為327,835元），92年贈與總額為327
      ,835元，減除免稅額1,000,000元，課稅淨額0元，原告92
      年間並無涉及應納贈與稅事等情。並聲明求為判決訴願決
      定及原處分（含復查決定）均撤銷。
三、被告則以：
（一）按「本法稱贈與，指財產所有人以自己之財產無償給予他
      人，經他人允受而生效力之行為。」及「除第20條所規定
      之贈與外，贈與人在1年內贈與他人之財產總值超過贈與
      稅免稅額時，應於超過免稅額之贈與行為發生後30日內，
      向主管稽徵機關依本法規定辦理贈與稅申報。」為遺產及
      贈與稅法第4條第2項及第24條第1項所明定。次按「贈與
      人假藉免徵贈與稅之土地，取巧安排移轉其他應稅財產予
      子女者，例如：先贈與子女公共設施保留地，再以現金買
      回；或先贈與子女公共設施保留地，再以建地與之交換；
      或先贈與子女公共設施保留地之大部分持分及建地之極小
      部分持分，再經由共有土地分割，使其子女取得整筆建地
      等，其實質與直接贈與現金、建地等應稅財產並無不同，
      應就實質贈與移轉之財產，依遺產及贈與稅法第4條第2項
      規定課徵贈與稅。」為財政部92年4月9日台財稅字第0910
      456306號令所釋示。
（二）又所謂「稅捐規避」乃是指利用私法自治契約自由原則，
      對於私法上法形式選擇之可能性，從私經濟活動交易之正
      常觀點來看，欠缺合理之理由，而選擇通常所不使用之法
      形式，於結果上實現所意圖之經濟目的或經濟成果，但因
      不具備對應於通常使用之法形式之課稅要件，因此減輕或
      排除稅捐負擔。因此稅捐規避與合法的（未濫用的）節稅
      不同，節稅乃是依據稅捐法規所預定之方式，意圖減少稅
      捐負擔之行為，反之，「稅捐規避」則是利用稅捐法規所
      未預定之異常的或不相當的法形式，意圖減少稅捐負擔之
      行為。故而，納稅義務人不選擇稅法上所考量認為通常之
      法形式（交易形式），卻選擇與此不同之迂迴行為或其他
      異常的法形式，以達成與選擇通常法形式之情形基本上相
      同之經濟效果，而同時卻能減輕或排除與通常法形式相連
      結之稅捐上負擔者，即應認屬「租稅規避」，而非合法之
      節稅。次查都市計畫法第50條之1規定：「公共設施保留
      地因本法第49條第1項徵收取得之加成補償，免徵所得稅
      ；因繼承或因配偶、直系血親間之贈與而移轉者，免徵遺
      產稅或贈與稅。」之意旨，係鑑於土地如被指定為公共設
      施保留地，不僅土地所有權人於徵收前受有土地使用目的
      之限制，復因同法第50條又將原定政府機關取得公共設施
      保留地之期限予以修正刪除，故為維護土地所有權人之權
      益，都市計畫法除提高徵收補償地價外，另增訂第50條之
      1加強稅捐優惠，以彌補土地所有權人因長期保留所遭受
      之損失。惟查原告藉與其母間進行一連串之非常規贈與形
      成外觀上彼此間權利價值幾乎均等之共有關係，再藉由彼
      此間合併分割土地之協議，終致原告之母取得原屬原告所
      有之建地全部，凡此各節顯係經過精細之計算，使原告得
      以迂迴之方式將其所有之建地移轉予其母，從而實質上達
      成原告無償贈與建地之目的；卻藉掩身於上開都市計畫法
      第50條之1有關贈與公共設施保留地免徵贈與稅之租稅惠
      優規定下，毋庸繳納贈與稅，然此顯非都市計畫法第50條
      之1給予公共設施保留地所有權人租稅優惠之目的！是原
      告與其母間之土地移轉及合併分割等行為，形式上固係透
      過私法上契約自由之方式所為合於法律形式之行為；但其
      中如前所述有諸多違反私經濟活動之正常模式，而也因此
      等迂迴、多階段、並異常之法形式行為，環環相扣結果，
      達成由原告贈與上開應稅建地予其母之目的，並此相同之
      經濟效果，卻能隱藏一般人贈與建地時應納之贈與稅，並
      此已超乎都市計畫法第50條之1之立法目的，顯係濫用該
      租稅優惠之規定，從而排除其應負擔之贈與稅，則原告之
      行為顯然為一「租稅規避」行為，甚為明確。是本件原告
      無償將其所有之應稅地移轉與其母，自符合遺產及贈與稅
      法第4條第2項之規定。
（三）又查租稅法所重視者，應為足以表徵納稅能力之經濟實質
      ，而非其外觀形式之法律行為，故在解釋適用稅法時，所
      應根據者為經濟實質，不僅止於形式上之公平，應就實質
      上經濟利益之享受者予以課稅，始符實質課稅及公平課稅
      之原則，司法院釋字第420、496及500號解釋可資參照。
      又量能課稅為法治國家稅法之基本原則，租稅負擔應依其
      經濟之給付能力來衡量，而定其適當的納稅義務，凡負有
      相同之負擔能力即應負擔相同之租稅，司法院釋字第565
      號解釋理由書可資參照，如利用避稅行為以取得租稅利益
      ，其私法上效果依契約自由原則仍予尊重，但在稅法上則
      應依實質負擔能力予以調整。蓋避稅行為本質為脫法行為
      ，稅法本身為強行法即有不容規避性。本件經濟上之實質
      意義，係原告假藉免徵贈與稅之廟西段889、890地號、佳
      里段1652-2、1653-1地號等4筆公共設施保留地，取巧安
      排移轉應稅之大社段415-38、415-43地號、社中段276、2
      77地號及和蓮段493地號等5筆應稅地予其母陳幸，有土地
      登記申請書及贈與稅申報書等影本可稽，是被告依首揭規
      定，核定92年度贈與額13,576,035元，並無不合。
（四）再者，親屬關係與贈與行為，二者間並無必然之關聯，遺
      產及贈與稅法亦未將卑親屬移轉尊親屬財產之行為排除免
      課贈與稅。本件經贈與公共設施保留地，再以建地交換方
      式，藉以規避稅負，與財政部92年4月9日台財稅字第0910
      456306號令所釋規避稅負之意旨相同，仍應課徵贈與稅。
      又上開令釋係財政部基於中央主管機關之地位，就納稅義
      務人以迂迴方式假藉免徵贈與稅之公共設施保留地，以土
      地分割方式，取巧安排移轉應稅財產之情形，因其財產移
      轉之經濟上意義實與遺產及贈與稅法第4條所定無償贈與
      財產無異，乃以令釋明此等行為仍依遺產及贈與稅法第4
      條及實質課稅原則就該土地移轉行為課徵贈與稅，係本於
      法定職權為闡明法規原意所為之解釋性行政規則，符合遺
      產及贈與稅法第4條之立法意旨及國家租稅政策，並未逾
      越對人民正當合理之課稅範圍，與法律明確性原則及憲法
      第19條之規定，均無牴觸，原告所訴，不足採據。
（五）至原告主張大社段415-38、415-43地號、社中段276、277
      地號等4筆土地係原告之母陳幸於80年5月31日出資向訴外
      人鐘天賞購買，而以原告名義信託登記，嗣原告與其母陳
      幸於92年達成協議，將系爭土地返還登記陳幸名下，惟如
      採用法院訴訟，恐會傷害母子情份，且訴訟程序繁複，如
      直接用所有權移轉登記，亦牽涉課徵贈與稅之問題，所以
      才採用共有物分割方式來移轉系爭土地乙節。惟據原告所
      提示買賣契約書、支票、原告及其母陳幸三信西門分社之
      存摺等資料，陳幸固於79年7月27日及同年7月30日自其帳
      戶提領現金6,000,000元及4,000,000元，原告於同日亦存
      入6,000,000元及4,000,000元作為定存，惟皆係以現金提
      存，難認為同一筆資金，縱為同一筆資金，原告之母陳幸
      將上開10,000,000元存入原告帳戶，並經原告提領運用（
      定存），基於動產物權之讓與，以交付為要件，系爭款項
      核屬原告之母對原告之贈與即屬原告所有，原告訴稱該10
      ,000,000元係其母信託在其帳戶，洵不足採。又原告訴稱
      於80年8月10日以現金代繳地政規費16,987元、開立同年8
      月16日三信西門分社支票乙紙，金額2,572,713元、同年8
      月16日支付現金700,000元、同年10月17日代為償還鐘天
      賞高雄縣岡山信用合作社之借款5,500,000元，以上原告
      計支付8,798,700元，均由陳幸信託在原告名下之10,000,
      000元支應乙節，經查其中原告所開立80年8月16日三信西
      門分社之支票（金額2,572,713元），其兌領之資金來源
      係三信西門分社於同日放款3,000,000元存入原告帳戶，
      另原告主張代為償還鐘天賞高雄縣岡山信用合作社之借款
      5,500,000元，亦僅提示其匯款5,600,000元予訴外人丁○
      ○之匯款回條，該筆匯款之資金作何用途及其資金來源，
      皆未提示證明文件，是原告訴稱由其支付之土地款係由其
      母陳幸信託在其名下之10,000,000元支應，顯不足採。次
      查，原告與鐘天賞於80年5月31日訂立買賣契約書，原告
      向鐘天賞購買系爭4筆土地，並登記為原告所有，有買賣
      契約書及土地登記謄本可稽，按土地法第43條規定：「依
      本法所為之規定，有絕對效力。」是關於不動產所有權之
      歸屬，自應以登記為準據，系爭土地既登記為原告所有，
      原告即為土地所有權人，縱原告購買系爭土地之資金係源
      自其母陳幸，亦係其母無償為原告購置系爭土地，為一贈
      與行為，對所有權之歸屬不生影響。綜上，原告訴稱本件
      將系爭土地以共有物分割方式登記陳幸名下，僅係返還陳
      幸信託在其名下之土地乙節，洵不足採等語，資為抗辯。
      並聲明求為判決駁回原告之訴。
四、本件如第一項所載之事實，已經兩造分別陳述在卷，並有土
    地登記申請書、土地買賣移轉所有權契約書、土地贈與所有
    權移轉契約書、贈與稅申報書、共有土地所有權分割契約書
    、系爭土地異動索引、被告贈與稅應稅案件核定通知書、繳
    款書等附於原處分卷可稽，自堪認定。又被告核定之和蓮段
    493地號土地確屬原告贈與其母陳幸之事實，為原告所不爭
    執（詳見原告起訴狀及其於本院97年10月9日準備程序筆錄
    第2頁之陳述），亦堪認定；是兩造之爭點為系爭大社段415
    -38、415-43地號、社中段276、277地號等4筆應稅土地為原
    告所有，抑或其母陳幸信託登記於原告名下？如為原告所有
    ，原告及其母陳幸利用系爭應稅土地與免徵贈與稅之公共設
    施保留地形成共有關係後，再辦理共有物分割，由陳幸取得
    系爭應稅土地，究為合法節稅或租稅規避行為？暨被告對原
    告補徵贈與稅是否違反法律保留原則、法律明確性原則。經
    查：
（一）按「稱信託者，謂委託人將財產權移轉或為其他處分，使
      受託人依信託本旨，為受益人之利益或為特定之目的，管
      理或處分信託財產之關係。」「信託，除法律另有規定外
      ，應以契約或遺囑為之。」「以應登記或註冊之財產權為
      信託者，非經信託登記，不得對抗第三人。」信託法第1
      條、第2條及第4條分別定有明文。本件原告主張系爭大社
      段415-38、415-43地號、社中段276、277地號等4筆應稅
      土地係原告母親陳幸於80年5月31日出資向訴外人鐘天賞
      購買，而以原告名義信託登記等事實，固據其提出三信西
      門分社之存摺、支票、定期存款單等資料附本院卷可稽，
      然此充其量僅能證明原告購買系爭土地之資金來源而已，
      尚難以此認定系爭土地登記於原告名下，係本於信託之法
      律關係。其次，信託法於85年1月26日公布，依該法第86
      條規定，自公布日施行，若原告與其母間確有信託系爭應
      稅土地之行為，自應依法補行信託之登記，若未為信託之
      登記，依信託法第4條第1項規定，自不得事後主張2人間
      之內部為信託關係，而持以對抗第3人。況查，系爭4筆應
      稅土地係原告本人親自與鐘天賞於80年5月31日訂立買賣
      契約書，由原告向鐘天賞購買，並登記為原告所有，為所
      不爭，並有買賣契約書及土地登記謄本可稽。復按「不動
      產物權，依法律行為而取得、設定、喪失及變更者，非經
      登記，不生效力。」「依本法所為之登記，有絕對效力。
      」民法第758條及土地法第43條分別定有明文。依前揭民
      法第758條及土地法第43條之規定，土地登記有絕對之效
      力，係為物權法上之公示原則，亦即關於不動產之所有權
      之歸屬，應以登記為準據，系爭土地既由原告親自與出賣
      人締訂並登記為原告所有，原告即為土地所有權人，實難
      認原告之母陳幸始為土地所有權人。再者，依信託法第2
      條之規定，信託除法律另有規定外，應以契約或遺囑為之
      。本件原告既未能提出有信託相關證明文件以實其說，僅
      空言其為信託關係，顯因系爭土地無償移轉之贈與行為經
      被告查獲後，為規避贈與稅所為卸責之詞，自不足採。
（二）次按「凡經常居住中華民國境內之中華民國國民，就其在
      中華民國境內或境外之財產為贈與者，應依本法規定，課
      徵贈與稅。」「本法稱贈與，指財產所有人以自己之財產
      無償給予他人，經他人允受而生效力之行為。」為遺產及
      贈與稅法第3條第1項、第4條第2項所規定。又按所謂「稅
      捐規避」乃是指利用私法自治、契約自由原則對私法上法
      形式選擇之可能性，選擇從私經濟活動交易之正常觀點來
      看，欠缺合理之理由，為通常所不使用之異常法形式，並
      於結果上實現所意圖之經濟目的或經濟成果，且因不具備
      對應於通常使用之法形式之課稅要件，因此得以達到減輕
      或排除稅捐負擔之行為。因此稅捐規避與合法的（未濫用
      的）節稅不同，節稅乃是依據稅捐法規所預定之方式，意
      圖減少稅捐負擔之行為，反之，「稅捐規避」則是利用稅
      捐法規所未預定之異常的或不相當的法形式，意圖減少稅
      捐負擔之行為。故而，納稅義務人不選擇稅法上所考量認
      為通常之法形式（交易形式），卻選擇與此不同之迂迴行
      為或多階段行為或其他異常的法形式，以達成與選擇通常
      法形式之情形基本上相同之經濟效果，而同時卻能減輕或
      排除與通常法形式相連結之稅捐負擔者，即應認屬「租稅
      規避」，而非合法之節稅。又租稅規避行為因有違租稅公
      平原則，故於效果上，應本於實質課稅原則，就其事實上
      予以規避，然卻與其經濟實質相當之法形式作為課稅之基
      礎。又租稅規避之效果既是以與其經濟實質相當之法形式
      作為課稅之基礎，故就此法形式，依稅法規範之納稅主體
      、稅目、稅率等為租稅之核課，即難謂有違租稅法定原則
      。
（三）經查，本件系爭土地原為原告所有，已如前述，而自上述
      土地之買賣、贈與及分割等過程觀之，可知原告及其母陳
      幸係於短短2個月內，藉由原告於92年4月11日分別出售大
      社段415-38、415-43地號、社中段276、277地號及和蓮段
      493地號等5筆應稅土地持分1/100000、1/100000、1/1000
      00、1/100000及15000/100000予訴外人陳嫦娥，陳嫦娥旋
      於92年5月13日再將原買入持分出售予原告之母陳幸，陳
      幸則於92年4月22日將其所有廟西段889、890地號、佳里
      段1652-2、1653-1地號等4筆公共設施保留地持分1/10000
      0、99999/100000、1/100000及1/100000贈與原告之方式
      ，形成原告及其母陳幸2人共有各該公共設施保留地及建
      地之法律關係後，繼而再以合併分割之方式，使原告之母
      陳幸取得上開建地全部，原告則取得公共設施保留地之全
      部，故原告實係藉由免徵贈與稅之公共設施保留地與原為
      其所有建地合併分割之方式，巧妙安排移轉應稅之建地予
      其母陳幸，而達成將建地贈與其母之目的，情實顯然。
（四）其次，都市計畫法第50條之1規定：「公共設施保留地因
      本法第49條第1項徵收取得之加成補償，免徵所得稅；因
      繼承或因配偶、直系血親間之贈與而移轉者，免徵遺產稅
      或贈與稅。」之意旨，係鑑於土地如被指定為公共設施保
      留地，不僅土地所有權人於徵收前受有土地使用目的之限
      制，復因同法第50條又將原定政府機關取得公共設施保留
      地之期限予以修正刪除，故為維護土地所有權人之權益，
      都市計畫法除提高徵收補償地價外，另增訂第50條之1加
      強稅捐優惠，以彌補土地所有權人因長期保留所遭受之損
      失。然觀系爭土地移轉之情形，本件原告所採模式，究其
      實質，顯係以免徵贈與稅之公共設施保留地為工具，目的
      仍在無償移轉其他應課徵贈與稅之土地，顯然與直接贈與
      應稅土地，實質上並無不同，且該公共設施保留地僅係作
      為無償移轉應稅土地之工具，並非移轉應稅土地之對價或
      負擔；此種情形，行為人之財產於減少應稅財產之同時，
      雖增加原非屬其所有之公共設施保留地，惟其取得該公共
      設施保留地後，得再為免稅之贈與移轉，故就該家族整體
      之財產而言，該免稅之公共設施保留地，僅係內部成員移
      轉應稅土地之工具，尚非移轉應課徵贈稅土地之對價或負
      擔。本件原告及其母陳幸於短時間內，利用廟西段889、8
      90、佳里段1652-2、1653-1地號等4筆公共設施保留地，
      藉由贈與部分公共設施保留地及出賣部分應稅建地之方式
      ，形成原告及其母陳幸2人共有各該公共設施保留地及建
      地之法律關係，此種移轉所有權之方式，不僅形成較為複
      雜之共有關係，有違一般土地共有常態，亦不利於土地之
      利用及經濟融通；尤其原告出賣原應課贈與稅之建地部分
      ，因其出賣之面積微小，價值甚微，然其母陳幸卻已取得
      該建地之共有人地位，造成原告與其母陳幸共有上開建地
      及公共設施保留地之形式，進而再以協議分割之方式，使
      原告之母陳幸取得原屬原告所有，且原應繳納贈與稅之土
      地所有權。要言之，原告藉與其母陳幸進行一連串之非常
      規之土地移轉、合併分割，終致原告之母陳幸取得原屬原
      告所有建地，凡此各節顯係經過精細之計算，使原告得以
      迂迴之方式將其屬應稅之建地移轉給其母陳幸，而毋庸繳
      納贈與稅。是原告與其母陳幸土地移轉、合併分割等行為
      ，形式上固係透過私法上契約自由之方式，所為合於法律
      形式之行為；但其中如前所述，有諸多違反正常私經濟活
      動之模式，然原告卻經由上開巧妙安排之結果，達成由原
      告贈與上開建地予其母陳幸之目的，卻可因此而免除原應
      繳納之贈與稅，顯係濫用上開法條租稅優惠之規定，則原
      告之行為顯然為一「租稅規避」行為，甚為明確。是原告
      訴稱其母陳幸並非無償取得系爭建地，而係本於共有物分
      割取得，原告無庸繳納贈與稅云云，並不足採。
（五）再按「稅捐之核課期間，依左列規定：一、依法應由納稅
      義務人申報繳納之稅捐，已在規定期間內申報，且無故意
      以詐欺或不正當方法逃漏稅捐者，其核課期間為5年。二
      、依法應由納稅義務人實貼之印花稅，及應由稅捐稽徵機
      關依稅籍底冊或查得資料核定課徵之稅捐，其核課期間為
      5年。三、未於規定期間內申報，或故意以詐欺或其他不
      正當方法逃漏稅捐者，其核課期間為7年。在前項核課期
      間內，經另發現應徵之稅捐者，仍應依法補徵或並予處罰
      ；在核課期間內未經發現者，以後不得再補稅處罰。」稅
      捐稽徵法第21條定有明文。是被告事後於核課期間內查得
      原告贈與系爭應稅土地之全貌，乃據查得之事證依遺產及
      贈與稅法第3條第1項、第4條第2項規定，核實對原告補徵
      本件贈與稅，依上開所述，核屬有據。準此，亦可知被告
      是以遺產及贈與稅法第3條第1項及第4條第2項規定作為補
      徵本件贈與稅之依據，至於財政部93年8月11日台財稅字
      第09304539730號令釋，性質上僅是財政部本於中央主管
      機關地位，所為闡明法規原意之釋示，被告予以援引，僅
      在作補充說明之用，尚非據以處分之依據，故原告執以爭
      執原處分有違法律保留原則及明確性原則云云，自無可採
      。至於原告為何將系爭應稅土地贈與其母陳幸，乃原告財
      務規劃之動機問題，無解於原告確係以應稅土地及免稅土
      地共有分割方式將系爭應稅土地移轉贈與予其母陳幸之事
      實。故原告訴稱其移轉應稅土地予高齡母親，日後反而增
      加應納遺產稅額等語，爭執本件無遺產及贈與稅法第4條
      第2項規定之適用，亦無可採。
（六）綜上所述，原告之主張並不可採。從而，被告依遺產及贈
      與稅法第4條第2項規定，按大社段415-38、415-43地號、
      社中段276、277地號、和蓮段493地號等5筆應稅地之公告
      土地現值，核定92年度贈與總額13,576,035元，贈與淨額
      12,576,035元，應納贈與稅額2,410,529元，並無違誤，
      訴願決定予以維持，亦無不合。原告起訴意旨求為撤銷，
      為無理由，應予駁回。又本件事證已明，兩造其餘攻擊防
      禦方法，核與判決結果不生影響，爰不再逐一論述，附此
      敘明。
五、據上論結，本件原告之訴為無理由，依行政訴訟法第98條第
    1項前段，判決如主文。
中    華    民    國    97    年    10    月   30     日
             高雄高等行政法院第二庭
                         審判長法官    江 幸 垠
                               法官    戴 見 草
                               法官    簡 慧 娟
以上正本係照原本作成。
如不服本判決，應於判決送達後20日內向本院提出上訴書狀，其
未表明上訴理由者，應於提起上訴後20日內向本院提出上訴理由
書（須按對造人數附繕本）；如於本判決宣示或公告後送達前提
起上訴者，應於判決送達後20日內補提上訴理由書（須附繕本）
。未表明上訴理由者，逕以裁定駁回。
中    華    民    國    97    年    10    月   30     日
                             書記官    楊 曜 嘉


司法院資訊處製作；財團法人民間司法改革基金會備份。
